【裁判字號】    89,上易,671
【裁判日期】    900306
【裁判案由】    債務人異議之訴
【裁判全文】
台灣高等法院民事判決  八十九年度上易字第六七一號
    上  訴  人  乙○○
    訴訟代理人  葉南昇
    被  上訴人  甲○○○
    訴訟代理人  吳永進
                舒正本律師
    複  代理人  陳信宏律師
右當事人間債務人異議之訴事件，上訴人對於中華民國八十九年十月十一日臺灣板橋
地方法院八十九年度訴字第三二三號第一審判決提起上訴，本院判決如左：
    主    文
原判決關於確認上訴人所有坐落台北縣中和市○○段二八張小段六二七之五地號、土
地面積七七平方公尺、應有部分四分之一及地上建物建號七八四六號即門牌號碼台北
縣中和市○○路五七一巷一弄五號建物於民國八十四年一月十八日設定債權額新台幣
壹佰萬元抵押權所擔保之債權超過新台幣肆拾捌萬元不存在部分暨訴訟費用之裁判廢
棄。
右廢棄部分，上訴人之訴駁回。
其餘上訴駁回。
原法院八十八年度執字第一０三二號強制執行事件關於債權人即被上訴人所憑之原法
院八十四年度拍字第二四六三號民事裁定所載抵押權所擔保之債權超過新台幣肆拾捌
萬元部分之強制執行程序，應予撤銷。
其餘變更之訴駁回。
第一、二審訴訟費用，由被上訴人負擔二分之一，餘由上訴人負擔。
    事    實
甲、上訴人方面：
一、聲明：
  (一)原判決不利於上訴人部份均廢棄。
  (二)確認被上訴人就上訴人所有座落台北縣中和市○○段二八張小段六二七之五地號
    、土地面積七七平方公尺、應有部分四分之一及地上建物建號七八四六號，即門
    牌號碼台北縣中和市○○路五七一巷一弄五號建物於民國八十四年一月十八日設
    定債權額新台幣（下同）一百萬元抵押權所擔保之債權超過三十八萬元部分不存
    在。
  (三)原審法院八十八年度執字第一０三二號強制執行事件關於債權人即被上訴人所憑
    之原審法院八十四年度拍字第二四六三號民事裁定所載抵押權所擔保之債權超過
    三十八萬元部分之強制執行程序，應予撤銷。
  (四)第一、二審訴訟費用，均由被上訴人負擔。
二、陳述：除與原判決所載相同者，予以引用之外，補述略稱：
  (一)上訴人於民國（下同）八十四年一月十八日向被上訴人形式上借款一百萬元整，
    實際僅取得現金約八十萬元整（被上訴人已先行扣取四個月之利息、設定抵押權
    費用及代書費，共計近二十萬元）左右。
  (二)查被上訴人實已向上訴人收取利息高達一百三十五萬二千元，加上依兩造和解契
    約所給付之金額已計高達二百零八萬二千元整，若再加本件如蒙賜判如聲明超過
    三十八萬元部分不存在，則本件實應給付至少高達二百四十六萬二千元，已為實
    取借款額三倍以上，被上訴人實已得到高利。
  (三)上訴人與其兄葉南昇於八十八年十二月二十八日向臺灣銀行提領現金五十萬元，
    再按兩造雙方約定於該日晚間八點提前給付依期約（八十八年十二月三十一日）
    四十萬元之款項，惟被上訴人爽約未至，當場要給付款項時舒律師、吳永進卻拒
    絕接受，顯然遲延給付之責係被上訴人拒收所致。依民法第二百三十四條規定，
    顯然上訴人並未違約。
  (四)八十九年元月四日晚間十八點四十一、四十二、四十五分時，上訴人確將台支本
    票傳真至舒正本律師處，並與上訴人之兄葉南昇約於八點搭乘魏賓迎所駕駛之計
    程車前往被上訴人委任之舒正本律師事務所要交付四十萬元，但該事務所已下班
    打烊，行動電話又不通，當天確實無法交付。
  (五)依民法第二百五十二條規定，約定之違約金過高者，法院得減至相當之數額。縱
    認上訴人有違約之情節，上訴人實際給付本件款項之時間距離原來約定不過四日
    ，按一般遲延利息之計算方式，上訴人因此所受的損害不過為依年利率百分之五
    計算之利息，即為二百十九元，故請對本件違約金之數額縮減至二百十九元，被
    上訴人超過上開金額之請求駁回。
三、證據：除援用第一審所提證據外，補提：銀行電匯付款單據影本及清表、傳真台
    支本票影本、魏賓迎證明書及印鑑證明、銀行電匯款單據並傳真至舒正本律師事
    務所影本、公證協議書影本各一份及銀行電匯款單據影本五份及台支本票三張影
    本為證。
乙、被上訴人方面：
一、聲明：
  (一)上訴駁回。
  (二)訴訟費用由上訴人負擔。
二、陳述：除與原判決所載相同者，予以引用外，補述略稱：
  (一)上訴人於八十八年十二月三十一日前本應按約支付四十萬元，卻要求被上訴人將
    未清償之九十萬元債權減縮至六十萬元，被上訴人未予同意，上訴人遲至八十九
    年一月十日始以存證信函併寄四十萬元支票，顯已違反和解書之約定，被上訴人
    自得依約將已收受金額三十萬元視為違約金而沒收，並依約主張上訴人仍積欠被
    上訴人下列債務：1.本金五十萬元。2.本金九十萬元時自八十七年三月起至八十
    八年十二月止計二十二個月利息，按年息百分之二十計算（超過部分不予請求）
    之利息為三十三萬元正。3.另上訴人一月清償四十萬元後，尚餘本金五十萬元，
    以年息百分之二十計算，自八十九年一月至九十年一月止，應繳納利息十萬八千
    三百三十三元。4.訴訟費用三萬元正。合計上訴人仍積欠被上訴人九十六萬八千
    三百三十三元正，並無消滅或妨礙債權人請求事，或係非執行名義效力所及，其
    上訴自無理由。
  (二)上訴人於八十四年一月十八日向被上訴人借款一百萬元，雙方合意以設定第二順
    位抵押權為擔保，月息三分先付三個月九萬元（並非如上訴人所言四個月十二萬
    元），合乎社會一般民間二胎借貸行情，被上訴人依約收取利息並無不妥，詎上
    訴人將無關被上訴人之手續費用（代書費用三萬元、設定費用三千元及謄本規費
    一千七百元，並非如上訴人所言八萬元）與借款混為一談，並主張給付金額過鉅
    等情，不僅與事實不符，且有違訴訟誠信原則，何況本件債權本金業經雙方於八
    十八年四月十二日以和解書確認為九十萬元已無預扣利息之問題。
  (三)違約金之性質分為損害賠償總額預定性違約金及懲罰性違約金兩種，其目的皆在
    確保債務之履行，基於契約自由原則由雙方約定應無不妥。上訴人表示其無力承
    擔，請求依年息百分之五計算違約金，不符違約金之目的。
  (四)上訴人上訴聲明第三項係訴之變更，被上訴人不同意。
三、證據：除援用第一審所提證據外，補提臺灣板橋地方法院民事執行處通知影本一
    件為證。
    理    由
一、本件上訴人上訴聲明第三項原為：「原審法院八十八年度執字第一０三二號強制
    執行事件關於債權人即被上訴人所憑之原審法院八十四年度拍字第二四六三號民
    事裁定所載抵押權所擔保之債權超過三十八萬元部分，不得強制執行。」，嗣於
    本院為訴之變更，改為請求「原審法院八十八年度執字第一０三二號強制執行事
    件關於債權人即被上訴人所憑之原審法院八十四年度拍字第二四六三號民事裁定
    所載抵押權所擔保之債權超過三十八萬元部分之強制執行程序，應予撤銷。」，
    被上訴人雖不同意上開訴之變更，惟核其請求之基礎事實同一，依民事訴訟法第
    四百四十六條第一項及第二百五十五條第一項第二款規定，應予准許，合先明
    。
二、本件上訴人主張﹕緣上訴人積欠被上訴人之債權為本金九十萬元及自八十七年三
    月至十二月每月二萬七千元之利息計二十七萬元（月息三分），另訴訟費用約三
    萬元。關於八十七年三月至十二月之利息部分，因被上訴人就超過週年利率百分
    之二十部分之利息無求權，因此八十七年三月至十二月計十個月，按週年利率百
    分之二十計算之利息應為十五萬元，合計為一百零八萬元，扣除上訴人依和解書
    已給付之七十萬元，上訴人尚欠被上訴人之上開債務金額應為三十八萬元，因被
    上訴人一再爭執，殊有確認之必要，爰請求確認被上訴人就上開抵押權擔保之債
    權超過三十八萬元部分不存在。又被上訴人以原法院八十四年度拍字第二四六三
    號民事裁定為執行名義，其理由無非依據被上訴人之聲請意旨略謂上訴人提供所
    有坐落台北縣中和市○○段二八張小段六二七之五地號、土地面積七七平方公尺
    、應有部分四分之一及地上建物建號七八四六號即門牌號碼台北縣中和市○○路
    五七一巷一弄五號房屋，設定債權額壹佰萬元之抵押權，並簽發本票負債一百萬
    元，已屆清償期而未為清償云云，惟查被上訴人已於八十八年四月十二日與上訴
    人和解，上訴人並已依上開和解內容履行，被上訴人自不得請求強制執行，本件
    因上開和解而具有妨礙債權人即被上訴人請求之事由發生，爰依法提起異議之訴
    ，請求撤銷上開強制執行程序等語。（原審判決上訴人訴請確認被上訴人就上開
    抵押權擔保之債權超過六十八萬元部分不存在為有理由，就超過部分不許對上訴
    人強制執行，並駁回上訴人其餘之訴。上訴人就其敗訴部分提起上訴，被上訴人
    就其敗訴部分則未據聲明不服。）
三、被上訴人則以﹕兩造就上開債務成立和解，和解書第三項載明上訴人若有一期未
    按時履行時，所償還之金額視為違約金由被上訴人沒收外，上訴人喪失期限利益
    ，仍須償還前所述之債權。因上訴人在八十八年十二月三十一日前本應按約支付
    四十萬元，詎遲至八十九年一月十日以後，始以存證信函寄來四十萬元銀行支票
    ，然已違反和解書約定，被上訴人自得將已收受金額三十萬元視為違約金而沒收
    ，並進而主張上訴人積欠被上訴人本金九十萬元，扣除上訴人償還四十萬元後，
    尚餘本金五十萬元及自八十七年三月起至八十八年十二月止以本金九十萬元計算
    二十二個月，按年息百分之二十計算（超過部分不予請求）之利息為三十三萬元
    ；並上訴人於八十九年一月清償四十萬元後，尚餘本金五十萬元，以年息百分之
    二十計算，自八十九年一月至九十年一月止，應繳納利息十萬八千三百三十三元
    ；暨訴訟費用三萬元正。合計上訴人仍積欠被上訴人九十六萬八千三百三十三元
    ，應無消滅或妨礙債權人請求事由，或係非執行名義效力所及，上訴人所訴當無
    理由等語資為抗辯。
四、查本件上訴人主張因伊積欠被上訴人本金九十萬元，及自八十七年三月起至同年
    十二月止，每月按月息三分計算之二萬七千元利息，暨訴訟費用三萬元，經雙方
    於八十八年四月十二日簽立和解書，協議由伊於八十八年四月十三日、八十八年
    七月二十日、十月二十日各償還被上訴人十萬元、八十八年十二月三十一日、八
    十九年三月三十日各償還四十萬元、五十萬元，伊於八十八年四月十三日、八十
    八年七月二十日、十月二十日已依和解書約定各償還被上訴人十萬元，至應於八
    十八年十二月三十一日清償之四十萬元，因故遲至八十九年一月八日始寄出支票
    ，被上訴人於八十九年一月十日收受等情，業據提出和解書、匯款單及回執可證
    ，並為被上訴人所不爭執，堪信為真。惟上訴人主張伊所欠被上訴人之金額僅為
    三十八萬元，超過此部份被上訴人不得請求強制執行乙節，為被上訴人所否認。
    是以本件所應審究者為上訴人積欠被上訴人之金額究為若干。經查：
  (一)依兩造於八十八年四月十二日簽定之和解書第三項所載，若上訴人有一期未按時
    履行者，所償還之金額視為違約金由被上訴人沒收外，上訴人喪失分期償還之期
    限利益，仍須償還按第一項所列之本金及利息計算之債務（見原審卷第十頁背面
    ）。經查，依上開和解書上訴人本應於八十八年十二月三十一日清償之四十萬元
    ，因故遲至八十九年一月八日始寄出支票，被上訴人於八十九年一月十日收受乙
    節，有上訴人提出之存證信函及掛號郵件收件回執為證（見原審卷第九九至一０
    三頁），並為被上訴人所不爭執，堪信為真。上訴人雖主張伊於八十八年十二月
    二十八日即提出給付，因被上訴人未赴約，而其訴訟代理人復拒絕收受，故伊未
    違約云云，惟此為被上訴人所否認，上訴人復未能舉證以實其說，此項主張委無
    足採。上訴人既有未依和解書按時履行之情事，則被上訴人主張依上開和解書第
    三項約定，沒收上訴人已償還之金額做為違約金，上訴人仍負償還前述債務之責
    ，固非無據。惟按，約定之違約金額過高者，法院得減至相當之數額，民法第二
    百五十二條定有明文。約定之金額是否過高，應就債務人若能如期履行債務時，
    債權人可得享受之一切利益為衡量之標準（最高法院五十一年台上字第一九號判
    例意旨參照）。本院審酌上訴人本應於八十八年十二月三十一日按約支付系爭四
    十萬元，雖因故遲至八十九年一月八日始以存證信函將支票郵寄予被上訴人，然
    其遲延之時間僅八天，扣除當中銀行假期之時間，上訴人違約之情事尚非嚴重，
    被上訴人將上訴人之前償還之三十萬元全數作為違約金加以沒收顯然過高，爰依
    民法第二百五十二條規定，認將違約金酌減至十萬元為當。
  (二)依上開兩造所簽訂和解書第三項約定，上訴人仍須償還按該合約書第一項所列之
    本金及利息計算之債務，故上訴人尚負有償還本金九十萬元，及自八十七年三月
    起至同年十二月止之利息暨訴訟費用三萬元之義務，其中八十七年三月起至同年
    十二月止利息部分，被上訴人於本院已陳明超過年息百分之二十部分不予請求，
    則自八十七年三月起至同年十二月止之利息應為十五萬元，合計上訴人之債務為
    一百零八萬元，扣除上訴人已給付之四十萬元，並上訴人之前償還之三十萬元中
    扣除十萬元之違約金，尚欠四十八萬元債務未清償。是上訴人訴請確認被上訴人
    就上開抵押權擔保之債權超過四十八萬元部分不存在為有理由，逾此之請求則無
    理由，應予駁回。
五、次按「執行名義成立後，如有消滅或妨礙債權人請求之事由發生，債務人得於強
    制執行終結前，向執行法院對債權人提起異議之訴。」，強制執行法第十四條第
    一項前段定有明文。查上訴人於八十四年一月十八日以其所有坐落台北縣中和市
    ○○段二八張小段六二七之五地號、土地面積七七平方公尺、應有部分四分之一
    及地上建物建號七八四六號即門牌號碼台北縣中和市○○路五七一巷一弄五號建
    物設定債權額一百萬元之抵押權擔保被上訴人之債權，因上訴人未依約清償，被
    上訴人乃聲請本院以八十四年度拍字第二四六三號民事裁定准予拍賣上開抵押物
    ，經本院以八十八年度執字第一０三二號強制執行事件執行在案此有上開民事裁
    定影本乙份在卷可參，並經原法院調取該院八十八年度執字第一０三二號強制執
    行事件卷宗核閱屬實，而上訴人僅尚積欠被上訴人四十八萬元債務未清償，已如
    前述，從而上訴人依強制執行法第十四條第一項規定，請求宣告強制執行程序就
    抵押權所擔保之債權超過四十八萬元部分，應予撤銷，於法並無不合，亦應准許
    ，逾此之請求則無理由，從而其餘變更之訴，應予駁回。
六、從而，原審就前開不應准許部分為上訴人敗訴之判決，自有未洽，上訴意旨求予
    廢棄改判，為有理由，爰由本院予以廢棄改判如主文第一、二項所示。至於上訴
    人之請求不應准許部分，原審為上訴人敗訴之判決，核無不合，上訴意旨求予廢
    棄改判，為無理由，應予駁回。變更之訴一部有理由，一部無理由，分別予以准
    駁。
七、本件事證已臻明確，兩造其餘攻擊防禦方法及證據資料，核與本件判決結果不生
    影響，毋庸一一論述，附此敘明。
八、據上論結，本件上訴及變更之訴均為一部有理由，一部無理由，依民事訴訟法第
    四百五十條、第四百四十九條第一項、第七十九條但書，判決如主文。
中      華      民      國    九十      年      三      月      六      日
                                  民事第十五庭
                                      審判長法  官  陳  昆  煇
                                            法  官  李  錦  美
                                            法  官  吳  光  釗
右正本係照原本作成。
不得上訴。
中      華      民      國    九十      年      三      月      八      日
                                            書記官  顧  正  榕


司法院資訊處製作；財團法人民間司法改革基金會備份。
